ACORDAO-COMPLETO-2373178

ACÓRDÃO 11080/2019 ATA 35/2019 - PRIMEIRA CÂMARA

VISTO, relatado e discutido este processo de Tomada de Contas Especial instaurada pelo Fundo Nacional de Saúde (FNS) , em desfavor de Maria Albertina Cavalcante Gomes e de Girlene Raulino Saraiva, ex-secretárias municipais de Saúde de Baturité/CE, em razão da impugnação parcial de despesas realizadas com os recursos do Sistema Único de Saúde - SUS transferidos ao referido Município, na modalidade fundo a fundo, em dezembro de 2012,
ACORDAM os Ministros do Tribunal de Contas da União, reunidos em sessão da Primeira Câmara, ante as razões expostas pelo Relator, em:
9.1. com fundamento no art. 12, § 3º, da Lei 8.443/1992, considerar revel, para todos os efeitos, Maria Albertina Cavalcante Gomes;
9.2. com fundamento nos arts. 1º, inciso I, 16, inciso II, 18 e 23, inciso II, da Lei 8.443/1992, c/c os arts. 1º, inciso I, 208 e 214, inciso II, do Regimento Interno/TCU, julgar regulares com ressalva as contas de Girlene Raulino Saraiva, dando-lhe quitação;
9.3. com fundamento nos arts. 1º, inciso I, 16, inciso III, alíneas “b” e “c”, da Lei 8.443/1992 c/c os arts. 19, caput, e 23, inciso III, da mesma Lei, e com arts. 1º, inciso I, 209, inciso III e IV, 210 e 214, inciso III, do Regimento Interno do TCU, julgar irregulares as contas de Maria Albertina Cavalcante Gomes, condenando-a ao pagamento das quantias a seguir especificadas, com a fixação do prazo de 15 (quinze) dias, a contar da notificação, para comprovar, perante o Tribunal (art. 214, inciso III, alínea “a”, do Regimento Interno/TCU) , o recolhimento das dívidas aos cofres do Fundo Nacional de Saúde, atualizadas monetariamente e acrescidas dos juros de mora, calculados a partir das datas discriminadas até a data do recolhimento, na forma prevista na legislação em vigor.
	Data de ocorrência
	Valor histórico (R$) 

	10/12/2012
	107.973,00

	11/12/2012
	2.400,00

	11/12/2012
	6.936,58

	11/12/2012
	120.197,64

	11/12/2012
	3.000,00

	11/12/2012
	11.815,30

	11/12/2012
	1.470,00

	14/12/2012
	7.560,00

	19/12/2012
	28.307,24

	20/12/2012
	3.673,78

	28/12/2012
	1.900,00

	28/12/2012
	4.000,00

9.4. aplicar a Maria Albertina Cavalcante Gomes a multa prevista no art. 57 da Lei 8.443/1992, no valor de R$ 40.000,00 (quarenta mil reais) , com a fixação do prazo de 15 (quinze dias) , a contar da notificação, para comprovar, perante o Tribunal (art. 214, inciso III, alínea “a”, do Regimento Interno/TCU) , o recolhimento da dívida aos cofres do Tesouro Nacional, atualizada monetariamente desde a data do presente acórdão até a do efetivo recolhimento, se for paga após o vencimento, na forma da legislação em vigor;
9.5. autorizar, desde logo, nos termos do art. 28, inciso II, da Lei 8.443/1992, a cobrança judicial da dívida, caso não atendidas as notificações;
9.6. autorizar o pagamento das dívidas, caso seja requerido pela responsável, em até 36 (trinta e seis) parcelas mensais e consecutivas, nos termos do art. 26 da Lei 8.443/1992 c/c o art. 217 do Regimento Interno/TCU, fixando-lhe o prazo de 15 (quinze) dias, a contar do recebimento da notificação, para comprovar, perante o Tribunal, o recolhimento da primeira parcela, e de 30 (trinta) dias, a contar da parcela anterior, para comprovarem o recolhimento das demais, devendo incidir sobre cada valor mensal, os devidos acréscimos legais, na forma prevista na legislação em vigor, alertando a responsável que a inadimplência de qualquer parcela acarretará o vencimento antecipado do saldo devedor;
9.7. encaminhar cópia deste Acórdão às responsáveis, ao Fundo Nacional de Saúde e ao Procurador-Chefe da Procuradoria da República no Estado do Ceará, consoante previsto no art. 16, § 3º da Lei 8.443/1992 c/c o art. 209, § 7º, do Regimento Interna/TCU, para adoção das medidas que entender cabíveis.

Tomada de Contas Especial instaurada pelo Fundo Nacional de Saúde (FNS), em desfavor de Maria Albertina Cavalcante Gomes e de Girlene Raulino Saraiva, ex-secretárias municipais de Saúde de Baturité/CE, em razão da impugnação parcial de despesas realizadas com os recursos do Sistema Único de Saúde - SUS transferidos ao referido Município, na modalidade fundo a fundo, em dezembro de 2012.

Primeira Câmara

Município de Baturité - CE.

3. Responsáveis: Girlene Raulino Saraiva (XXX.929.873-XX); Maria Albertina Cavalcante Gomes (XXX.737.833-XX).

13.1. Ministros presentes: Walton Alencar Rodrigues (Presidente), Benjamin Zymler, Bruno Dantas (Relator) e Vital do Rêgo.
13.2. Ministros-Substitutos presentes: Augusto Sherman Cavalcanti e Weder de Oliveira.

BRUNO DANTAS

Por registrar as principais ocorrências havidas no andamento do processo até o momento, resumindo os fundamentos das peças acostadas aos autos, adoto como relatório, com os ajustes necessários, a instrução da secretaria responsável pela análise da demanda (peça 23) , que contou com a anuência do corpo diretivo da unidade (peças 24-25) e do Ministério Público junto ao TCU (peça 26) :
"INTRODUÇÃO
1. Trata-se de tomada de contas especial instaurada pelo Fundo Nacional de Saúde (FNS) em desfavor de Maria Albertina Cavalcante Gomes e de Girlene Raulino Saraiva, ex-secretárias municipais de Saúde de Baturité/CE, em razão da impugnação parcial das despesas realizadas com os recursos do Sistema Único de Saúde - SUS transferidos ao Município de Baturité/CE, na modalidade fundo a fundo, em dezembro de 2012.
HISTÓRICO
2. Concluiu-se, na primeira instrução do feito efetuada nesta Unidade Técnica (peça 12) , que estão satisfeitos os pressupostos processuais estabelecidos na Lei 8.443/1992, bem como os requisitos específicos da IN TCU 71/2012, uma vez que não houve o transcurso de mais de dez anos desde o fato gerador sem que tenha havido a notificação das responsáveis pela autoridade administrativa competente, bem como que o valor atualizado do débito, em 1/1/2017, supera o mínimo estabelecido de R$ 100.000,00.
3. Com base nas irregularidades consignadas no relatório de auditoria do Departamento Nacional de Auditoria do Sistema único de Saúde (Denasus) (peça 4, p. 4-68) e no Relatório do Tomador de Contas (peça 3, p. 37-43) , quantificou-se adequadamente o débito e imputou-se responsabilidade conforme matriz de responsabilização anexa à peça instrutória inicial.
4. Em consequência, propôs-se citar as responsáveis acima identificadas para apresentação de alegações de defesa e/ou recolhimento aos cofres do Fundo Nacional de Saúde dos débitos apurados em decorrência das seguintes irregularidades decorrentes das condutas especificadas:
a) Não-comprovação da boa e regular aplicação de parte dos recursos do SUS transferidos pelo Fundo Nacional de Saúde ao Fundo Municipal de Saúde de Baturité/CE em razão da ausência de documentação comprobatória de despesas referente a débitos efetuados no exercício de 2012 na conta corrente de movimentação dos recursos do SUS/Bloco Média e Alta Complexidade (Conta 17.170-0 Ag. 334-4 Bloco MAC, Banco do Brasil S/A) (Constatação 287767 do Relatório de Auditoria 13835 MS/Segep/Denasus) . Dispositivos violados: arts. 37, cp e 70, parágrafo único da CRFB e § 5º do art. 78 do Decreto-Lei 200/1967, §4º do artigo 139 do Decreto 93.872/1986, arts. 62 e 63 da Lei 4.320/1964 e art. 12, §4º, da Lei Complementar 141/2012.
b) Não-comprovação da boa e regular aplicação de parte dos recursos do SUS transferidos pelo Fundo Nacional de Saúde ao Fundo Municipal de Saúde de Baturité/CE em razão de pagamento de remuneração a servidora do quadro efetivo municipal lotada na Unidade Municipal de Pronto Atendimento, em 21/1/2013, sem comprovação da correspondente prestação de serviços (Constatação 287851 do Relatório de Auditoria 13835 MS/Segep/Denasus) . Dispositivos violados: arts. 37, cp e 70, parágrafo único da CRFB e § 5º do art. 78 do Decreto-Lei 200/1967, § 4º do artigo 139 do Decreto 93.872/1986 e arts. 62 e 63 da Lei 4.320/1964.
5. Levadas a efeito as citações propostas (peças 16 a 19) , conforme despacho do Secretário desta Secex-TCE (peça 14) , no uso da competência delegada pelo Ministro-Relator Bruno Dantas, verifica-se que a responsável Sra. Maria Albertina Cavalcante Gomes não apresentou qualquer manifestação nos autos.
6. Girlene Raulino Saraiva, por seu turno, apresentou alegações acompanhadas de documentação em sua defesa (peças 20 e 22) .
EXAME TÉCNICO
Caracterização das irregularidades geradoras do dano ao erário.
7. Observa-se que o tomador de contas identificou como ilícitos geradores do dano a ausência de comprovação da boa e regular aplicação de parte dos recursos retirados da conta específica de movimentação dos recursos do bloco de média e alta complexidade repassados ao Fundo Municipal de Saúde de Bacurité/CE em 2012. Apontou-se, ainda, pagamento a servidora municipal sem correspondente registro de prestação de serviços em unidade de saúde municipal.
8. A ausência de comprovação da boa e regular aplicação dos recursos transferidos em razão da ausência de documentos que permitam a formação de juízo quanto à regular execução físico-financeira do objeto configura violação ao disposto no art. 37, caput c/c o art. 70, parágrafo único, da Constituição da República Federativa do Brasil, art. 93 do Decreto-lei 200/67, art. 66 do Decreto 93.872/1996.
9. A realização de pagamentos sem o devido suporte documental que demonstre a efetiva contraprestação em bens e serviços acarreta a presunção relativa da existência de dano ao erário, conforme entendimento jurisprudencial pacífico desta Corte de Contas. A regularidade do pagamento com recursos públicos somente é assegurada com a observância dos procedimentos prévios de empenho e liquidação da despesa fixados nos arts. 60 a 64 da Lei 4.320/1964 e demais normas regentes,
10. Sabe-se que, na seara do Direito Financeiro, cabe ao responsável demonstrar, por meio da documentação exigida na legislação de regência, a boa e regular aplicação dos recursos públicos federais geridos, em obediência ao disposto nos arts. 70, parágrafo único, da Constituição Federal; 93 do Decreto-Lei 200/1967 e 66 e 145 do Decreto 93.872/1986.
11. Encontra-se assente na jurisprudência desta Corte de Contas que a comprovação da regular aplicação de transferências intergovernamentais não prescinde da demonstração do vínculo causal entre as despesas realizadas e os recursos federais recebidos (Acórdão 933/2013-TCU-Plenário - Ministra Ana Arraes, 6098/2017-TCU-Primeira Câmara - Rel. Ministro Benjamin Zymler, 9544/2017-TCU-Segunda Câmara - Rel. Min. Augusto Nardes, dentre muitos outros) .
12. No caso sob exame, essa demonstração foi inviabilizada por ausência de documentação comprobatória dos saques efetuados na conta corrente de movimentação dos recursos do Bloco Média e Alta Complexidade e de documentação comprobatória da prestação de serviços pela servidora municipal Maria Leni da Silva Alves.
Exame das Citações
Citação de Girlene Raulino Saraiva
13. A defendente sustenta em suas alegações de defesa que não consta qualquer pagamento indevido à servidora Maria Leni da Silva Alves, ocupante do cargo de auxiliar de serviços gerais, com quaisquer valores oriundos de repasses de recursos federais.
14. A título de comprovação, apresenta cópia de excerto de folha de pagamento emitida pela Prefeitura Municipal de Baturité/CE na qual consta registro de pagamento à referida servidora referente ao mês de janeiro de 2013 (peça 22, p. 1) .
Análise
15. Conforme consignado na Constatação 287851 do Relatório de Auditoria 13835 MS/Segep/Denasus, houve pagamento de remuneração no valor líquido de R$ 500,09, em 21/1/2013, à servidora Sra. Maria Leni da Silva Alves, integrante do quadro efetivo municipal lotada na Unidade Municipal de Pronto Atendimento (UMPA) , evidenciado por cópia da folha de pagamento e documentação contábil anexadas ao relatório de auditoria do Denasus (peça 4, p. 43/47) .
16. A equipe do Denasus registrou que, a despeito de constar da lista de profissionais lotados na UMPA, não foi localizado registro na lista de frequência e tampouco de suas atividades no livro de ocorrências de serviço da unidade referente ao mês de dezembro de 2012.
17. Em sua defesa, alega que não houve pagamento com recursos federais e apresenta cópia de excerto da folha de pagamento da municipalidade referente ao mês de janeiro de 2013 em que consta pagamento à servidora em referência.
18. Constata-se que o documento juntado não se mostra apto a afastar a irregularidade imputada na citação, uma vez que se refere a valor de remuneração e competência diversas daquelas referidas no relatório do Denasus.
19. As evidências documentais anexadas pelo Denasus comprovam que o pagamento questionado foi efetuado com recursos do SUS integrantes do bloco de média e alta complexidade transferidos pelo FNS. Nesse sentido, não houve qualquer esclarecimento por parte da responsável relativamente à ausência de comprovação da contraprestação de serviços por parte da referida servidora no mês de dezembro de 2012.
20. Deve-se concluir, portanto, que a defesa oposta não merece acolhimento, uma vez que não foi elidida a irregularidade no pagamento impugnado, permanecendo caracterizada a responsabilidade da defendente na condição de ordenadora da despesa.
Citação de Maria Albertina Cavalcante Gomes
21. Citada regularmente, conforme aviso de recebimento juntado aos autos (peça 20) , a responsável Sra Maria Albertina Cavalcante Gomes deixou escoar o prazo fixado para resposta sem apresentar qualquer manifestação nos autos.
22. Em tais circunstâncias, pode ser considerada revel, dando-se prosseguimento ao processo, de acordo com o art. 12, § 3º, da Lei 8.443/1992.
23. Ao não apresentar alegações de defesa, a responsável deixou de exercer o direito ao contraditório e à ampla defesa, princípios insculpidos na Constituição da República Federativa do Brasil de 1988, bem como não se desincumbiram do ônus de produzir provas da regular aplicação dos recursos sob sua responsabilidade.
24. Conforme assentado na jurisprudência deste TCU, em sede de processos de contas, a configuração da revelia não gera presunção de veracidade das irregularidades atribuídas aos responsáveis revéis, sendo indispensável ao julgamento pela irregularidade das contas a presença de prova suficiente da fatos e condutas contrários à lei (Acórdão 4704/2014-TCU-Primeira Câmara - Rel. Min. Bruno Dantas, 2369/2013-TCU-Primeira Câmara - Rel. Min. Benjamin Zymler, 2070/2015-TCU-Plenário - Rel. Min. Vital do Rêgo, dentre muitos outros) .
25. Nesse sentido, verifica-se que estão adequadamente caracterizados e lastreados em evidências os ilícitos praticados e a respectiva responsabilidade da então secretária de saúde, conforme indicado pareceres lançados nos autos acima sintetizados.
26. Portanto, não tendo sido contestadas as imputações veiculadas na citação efetivada, permanecem caracterizadas as irregularidades apontadas nas conclusões do Relatório Completo do Tomador de Contas Especial e na instrução inicial lançada por esta Unidade Técnica.
Configuração da Prescrição da Pretensão Punitiva
27. Observa-se não ter se consumado, em relação aos ilícitos em debate, a prescrição da pretensão punitiva por parte do TCU que, nos termos do entendimento firmado no Acórdão 1441/2016-TCU-Plenário - Rel. Min. Benjamin Zymler, subordina-se ao prazo geral de prescrição indicado no art. 205 do Código Civil, qual seja, dez anos contados a partir da data de ocorrência da irregularidade sancionada, nos termos do art. 189 do Código Civil.
28. As irregularidades discutidas nesta TCE ocorreram nos exercícios de 2012 e 2013 portanto há menos de 10 anos, tendo sido interrompido o cômputo do prazo com o despacho que ordenou a citação dos responsáveis em 25/3/2019. Em tais circunstâncias, não se apresentam óbices à proposição de aplicação às responsáveis das sanções previstas na Lei 8.443/1992.
Individualização de condutas e exame da boa-fé das responsáveis
29. Conforme apontado pelo Tomador de Contas, a responsabilidade pela ausência de documentação comprobatória das despesas efetuadas com os recursos do bloco MAC deve incidir sobre Maria Albertina Cavalcante Gomes, secretária municipal de saúde no período de 1/11/2012 31/12/2012. A referida agente omitiu-se quanto à apresentação da documentação comprobatória da aplicação dos recursos do SUS - Bloco MAC retirados da conta específica do Fundo Municipal de Saúde.
30. Devidamente caracterizada a responsabilidade e aberto o contraditório, verifica-se que Maria Albertina Cavalcante Gomes optou por manter-se silente ante as imputações de irregularidade veiculadas na citação. Assim, ante a ausência de alegações de defesa e de indícios nesse sentido nos autos, não se pode reconhecer a presença de boa-fé em sua conduta.
31. Quanto a Girlene Raulino Saraiva, constata-se que, em suas alegações de defesa, não apresentou a necessária comprovação da regularidade da despesa, circunstância que resultou na presunção de dano ao erário.
32. Verifica-se que as evidências coligidas nos autos e a defesa trazida pela responsável não contêm elementos indicativos de boa-fé em sua conduta, uma vez que não se desincumbiu do dever de demonstrar a aplicação regular dos recursos impugnados, restringindo-se a apresentar argumentação incapaz de elidir a irregularidade.
CONCLUSÃO
33. Conforme análise acima expendida, as responsáveis foram regularmente citadas, tendo Maria Albertina Cavalcante Gomes permanecido silente no prazo fixado para oferta de defesa e não efetuou o recolhimento do débito. Resta caracterizada, portanto, sua revelia quanto às imputações de ilícitos geradores de dano ao erário objeto desta TCE.
34. Ante a ausência de alegações de defesa e de elementos probatórios que autorizem juízo de boa-fé nos atos de gestão examinados, conclui-se que as contas da responsável devem ser julgadas irregulares, com a correspondente condenação ao ressarcimento dos débitos imputado na citação. Impõe-se, ainda, a proposição da aplicação da sanção pecuniária prevista no art. 57 da Lei 8.443/1992 em razão da gravidade dos ilícitos apurados e reprovabilidade da conduta.
35. Quanto a Girlene Raulino Saraiva, verifica-se que as alegações e documentos trazidos em sua defesa não são aptos a descaracterizar a irregularidade geradora do dano e tampouco sua responsabilidade pela configuração do ilícito. Em tais circunstâncias, devem as alegações de defesa ser rejeitadas e as contas da responsável julgadas irregulares, com a correspondente condenação ao ressarcimento do débito imputado na citação.
36. Ante de elementos probatórios que autorizem juízo de boa-fé no pagamento irregular, conclui-se que as contas da responsável devem igualmente ser julgadas irregulares, com a correspondente condenação ao ressarcimento do débito imputado na citação.
37. Deixa-se de propor a aplicação à responsável sanção pecuniária prevista no art. 57 da Lei 8.443/1992 em razão da reduzida materialidade do débito imputado.
38. Cabível, finalmente, a proposição de remessa de cópia dos elementos pertinentes ao Ministério Público da União, atendendo, assim, ao disposto no art. 16, § 3º, da Lei 8.443/1992 c/c o art. 209, § 7º, do Regimento Interno/TCU.
PROPOSTA DE ENCAMINHAMENTO
39. Diante do exposto, submetem-se os autos à consideração superior, propondo:
a) considerar revel, para todos os efeitos, Maria Albertina Cavalcante Gomes (XXX.737.833-XX) , dando-se prosseguimento ao processo, nos termos do art. 12, § 3º, da Lei 8.443/1992 c/c o art. 202, § 8º, do RI/TCU;
b) rejeitar as alegações de defesa apresentadas por Girlene Raulino Saraiva (XXX.929.873-XX) ;
c) com fundamento nos arts. 1º, inciso I, 16, inciso III, alíneas ‘b’ e ‘c’, da Lei 8.443/1992 c/c os arts. 19, caput, e 23, inciso III, da mesma Lei, e com arts. 1º, inciso I, 209, inciso III e IV, 210 e 214, inciso III, do Regimento Interno do TCU, julgar irregulares as contas das responsáveis abaixo especificadas condenando-as ao pagamento das quantias a seguir especificadas, com a fixação do prazo de quinze dias, a contar da notificação, para comprovarem, perante o Tribunal (art. 214, inciso III, alínea ‘a’, do Regimento Interno) , o recolhimento das dívidas aos cofres do Fundo Nacional de Saúde, atualizadas monetariamente e acrescidas dos juros de mora, calculados a partir das datas discriminadas até a data do recolhimento, e com o abatimento de valores acaso já satisfeitos, na forma prevista na legislação em vigor.
Débito:
	Data de ocorrência
	Valor histórico (R$) 

	10/12/2012
	107.973,00

	11/12/2012
	2.400,00

	11/12/2012
	6.936,58

	11/12/2012
	120.197,64

	11/12/2012
	3.000,00

	11/12/2012
	11.815,30

	11/12/2012
	1.470,00

	14/12/2012
	7.560,00

	19/12/2012
	28.307,24

	20/12/2012
	3.673,78

	28/12/2012
	1.900,00

	28/12/2012
	4.000,00

Responsável: Girlene Raulino Saraiva (XXX.929.873-XX) 
	Data de ocorrência
	Valor histórico (R$) 

	21/1/2013
	500,09

d) aplicar a Maria Albertina Cavalcante Gomes a multa prevista no art. 57 da Lei 8.443/1992 c/c o art. 267 do Regimento Interno, com a fixação do prazo de quinze dias, a contar da notificação, para comprovar, perante o Tribunal (art. 214, inciso III, alínea ‘a’, do Regimento Interno) , o recolhimento da dívida aos cofres do Tesouro Nacional, atualizada monetariamente desde a data do acórdão que vier a ser proferido até a do efetivo recolhimento, se for paga após o vencimento, na forma da legislação em vigor;
e) autorizar, desde logo, com fundamento no art. 26, da Lei 8.443/1992 c/c o art. 217, do Regimento Interno do TCU, caso seja do interesse das Sras. Maria Albertina Cavalcante Gomes (XXX.737.833-XX) e Girlene Raulino Saraiva (XXX.929.873-XX) , o parcelamento da dívida em até 36 parcelas, incidindo, sobre cada uma, os encargos legais devidos, sem prejuízo de alertá-las de que, caso opte por essa forma de pagamento, a falta de comprovação do recolhimento de qualquer parcela implicará o vencimento antecipado do saldo devedor, nos termos do art. 26, parágrafo único, e 59, da Lei 8.443/1992 c/c o art. 217, § 2º, do Regimento Interno do TCU; e
f) . encaminhar cópia da deliberação ao Procurador-Chefe da Procuradoria da República no Estado do Ceará, nos termos do § 3º do art. 16 da Lei 8.443/1992 c/c o § 7º do art. 209 do Regimento Interno do TCU, para adoção das medidas cabíveis; e comunicar-lhe que o relatório e o voto que a fundamentarem podem ser acessados por meio do endereço eletrônico www.tcu.gov.br/acordaos e que, caso haja interesse, o Tribunal pode enviar-lhe cópia desses documentos sem qualquer custo.”
É o relatório.

Lyanna Magalhães Castelo Branco (17841/OAB-CE) e outros, representando Girlene Raulino Saraiva.

Procurador Júlio Marcelo de Oliveira.

TOMADA DE CONTAS ESPECIAL. RECURSOS DO SISTEMA ÚNICO DE SAÚDE TRANSFERIDOS FUNDO A FUNDO. IMPUGNAÇÃO PARCIAL DE DESPESAS. PAGAMENTO DE SALÁRIO SEM A CONTRAPRESTAÇÃO. CITAÇÃO. REVELIA DE UMA RESPONSÁVEL. CONTAS IRREGULARES. DÉBITO. MULTA. ACOLHIMENTO DAS ALEGAÇÕES DE DEFESA DE OUTRA. CONTAS REGULARES COM RESSALVA.

TOMADA DE CONTAS ESPECIAL (TCE)

Secretaria de Controle Externo de Tomada de Contas Especial (SecexTCE).

Trata-se de tomada de contas especial (TCE) instaurada pelo Fundo Nacional de Saúde (FNS) em desfavor de Maria Albertina Cavalcante Gomes e Girlene Raulino Saraiva, ex-secretárias municipais de Saúde de Baturité/CE, nos períodos de 10/11 a 31/12/2012 e de 2/1/2013 a 2/1/2014, respectivamente, em razão de impugnação parcial de despesas realizadas com recursos do Sistema Único de Saúde (SUS) - Bloco da Média e Alta Complexidade (Bloco MAC) , transferidos ao referido município, na modalidade fundo a fundo, em dezembro de 2012.
A Fundação Nacional de Saúde instaurou a presente TCE em virtude de irregularidades identificadas em auditoria realizada pelo Departamento Nacional de Auditoria do SUS (Denasus) , consubstanciada no Relatório de Auditoria e Complementar 13.835 (peça 4, p. 4-48) . 
Essa auditoria teve como objetivo verificar denúncia sobre possíveis irregularidades praticadas no Bloco de Média e Alta Complexidade-MAC no âmbito do Fundo Municipal de Saúde de Baturité/CE. Entre seus achados e conclusões, foi identificada a realização de despesas sem a devida apresentação de documentos comprobatórios dos gastos. 
O Denasus teria imputado a Maria Albertina Cavalcante Gomes a responsabilidade pela não apresentação dos processos de pagamentos de despesas debitadas na conta corrente 17.170-0 Agência 334-4 do Banco do Brasil, referente ao Bloco MAC, configurando um débito no valor histórico de R$ 299.233,54 (peça 1, p. 4 e peça 4, p. 9) . 
Já Girlene Raulino Saraiva foi responsabilizada pelo pagamento de remuneração referente ao mês de dezembro de 2012 a uma servidora do quadro efetivo municipal, sem a comprovação de contraprestação de serviços, irregularidade caracterizada pela não localização de lista de frequência ou registro de atividades dessa no livro de ocorrências de serviço da unidade. O débito imputado à responsável é no montante histórico de R$ 500,09 (peça 1. p. 5 e peça 4, p. 12) .
No âmbito deste Tribunal, as responsáveis foram regularmente citadas, entretanto, após transcorrido o prazo regimental, Maria Albertina Cavalcante Gomes não apresentou defesa ou efetuou o recolhimento do débito (peças 16 e 18) . Dessa forma, a unidade instrutora propõe considerar a responsável revel, julgando suas contas como irregulares, com imputação de débito e multa (peças 23-25) .
Por seu turno, Girlene Raulino Saraiva apresentou suas alegações de defesa, argumentando, em síntese, que não haveria qualquer pagamento indevido à servidora apontada pelo Denasus, conforme comprovaria a folha de pagamento acostada à peça 22.
Em sua análise de mérito, a secretaria especializada analisou as alegações da responsável e concluiu pela sua rejeição, propondo, ao final, julgar irregulares suas contas, com a imputação do débito e a não aplicação da multa prevista no art. 57 da Lei 8.443/1992, em virtude da baixa materialidade do débito. 
Os encaminhamentos tiveram a concordância do membro do Ministério Público junto a este Tribunal (peça 26) 
Feita essa breve contextualização, passo a decidir.
II
No que concerne à responsabilização e medidas propostas pela SecexTCE, concordo com o encaminhamento dado para a responsável Maria Albertina Cavalcante Gomes, razão pela qual incorporo os fundamentos apresentados às minhas razões de decidir.
 Além de a responsável permanecer silente após suas notificações, seja na fase interna seja no âmbito deste Tribunal, o que caracteriza sua inércia e, por conseguinte, sua revelia, nos termos do art. 12, § 3º, da Lei 8.443/1992, não há qualquer elemento probante nos autos que possa ser aproveitado objetivamente em seu favor.
O Denasus identificou, após a análise do extrato bancário da conta referente ao Bloco MAC dos recursos transferidos, despesas sem que fossem apresentados, mesmo após solicitação, os respectivos processos de pagamento. Nesse sentido, resta caracterizada a não regular aplicação desses recursos, uma vez que não há como se verificar o nexo de causalidade entre tais desembolsos e as finalidades das ações de saúde no município.  
Em suma, Maria Albertina Cavalcante Gomes deveria ter comprovado que os saques de recursos do SUS tiveram contrapartida pagamentos por efetiva prestação de serviços à Administração, devendo igualmente ser comprovada a vinculação às finalidades legais, em especial do art. 12, § § 2º e 4º, da Lei Complementar 141/2012, que tratam da aplicação de recursos do SUS, o que não ocorreu. 
Por fim, diante da não apresentação de defesa e da ausência de indícios de que a responsável tenha agido de maneira diligente ou adotado quaisquer medidas para resguardar o erário, reputo não ser possível reconhecer sua boa-fé, o que autoriza o imediato julgamento definitivo de mérito de suas contas, nos termos do art. 202, § 6º, do Regimento Interno do TCU. 
Nesse cenário, devem suas contas serem julgada irregulares, imputando-lhe débito e aplicando-lhe multa, com amparo nos arts. 19 e 57 da Lei Orgânica do TCU.
III
Quanto à responsabilização de Girlene Raulino Saraiva, entendo, de modo diverso ao proposto, que os elementos e circunstâncias apostas nos autos são suficientes para acolher suas justificativas. 
A servidora apontada no relatório do Denasus, que teria recebido remuneração sem contraprestação, seria concursada municipal do quadro efetivo da Unidade Municipal de Pronto Atendimento, exercendo o cargo de Auxiliar de Serviços Gerais desde sua admissão em 5/1/1998 (peça 4, p. 66) .
Acolho o argumento da responsável, quando se manifestou na fase interna desta TCE (peça 4, p. 60-67) , de que o simples fato de não se encontrar a folha de frequência do mês de dezembro de 2012 pelo Denasus não implicaria deduzir que a servidora não teria desempenhado suas atividades. 
Parece-me crível que possa ter ocorrido algum problema com a folha de frequência da servidora, uma vez que esse suposto fato é isolado, ou seja, teria ocorrido apenas em dezembro de 2012, mês final de mandato municipal, sendo, repito, que a servidora do quadro efetivo do município desempenharia suas atividades desde 1998.
Não há também nos autos documentação ou mesmo indício que indique que Girlene Raulino Saraiva tivesse qualquer intenção escusa de beneficiar indevidamente terceiro. 
Por fim, o valor imputado é de baixíssima materialidade, o que, por racionalidade administrativa e economia processual, associado às ponderações acima, me faz encaminhar pelo acolhimento das alegações de defesa da responsável e pelo julgamento de suas contas regulares com ressalvas.	
	Ante o exposto, voto por que o Tribunal adote a minuta de acórdão que ora submeto à deliberação deste Colegiado.
	
Ministro BRUNO DANTAS 
Relator